ACORDAO-COMPLETO-2423077

ACÓRDÃO 10169/2020 ATA 33/2020 - PRIMEIRA CÂMARA

VISTOS, relatados e discutidos estes autos de tomada de contas especial de responsabilidade do Grêmio PK Cables do Brasil, e suas ex-presidentes, Sras. Cláudia Pacheco de Souza e Daniela Kátia Vandresen, em decorrência da não comprovação da boa e regular aplicação dos recursos referentes ao Pronac 07-3914, relativo ao projeto Companhia de Teatro Amador, autorizado pelo então Ministério da Cultura em 16/08/2007;
ACORDAM os Ministros do Tribunal de Contas da União reunidos em Sessão da 1ª Câmara, ante as razões expostas pelo Relator, em:
9.1. julgar irregulares as contas de Grêmio Pk Cables do Brasil (03.417.098/0001-75) e de suas ex-presidentes, Sras. Cláudia Pacheco de Souza (XXX.963.299-XX) e Daniela Katia Vandresen (XXX.414.259-XX) , proponentes de projeto cultural, com fundamento nos arts. 1º, inciso I, 16, inciso III, alínea "c", da Lei 8.443/1992 e com arts. 1º, inciso I, 209, inciso III, do Regimento Interno do TCU;
9.2. condenar os responsáveis identificados no subitem anterior, na forma a seguir registrada, com fundamento no art. 19, caput, da Lei 8.443/1992, e com o art. 210 do Regimento Interno do TCU, ao pagamento das quantias a seguir especificadas, com a fixação do prazo de quinze dias, a contar da notificação, para comprovar, perante o Tribunal (art. 23, inciso III, alínea "a", da Lei 8.443/1992, c/c art. 214, inciso III, alínea "a", do Regimento Interno) , o recolhimento da dívida aos cofres do Fundo Nacional de Cultura, atualizada monetariamente e acrescida dos juros de mora, calculados da data indicada, até a data do recolhimento, na forma prevista na legislação em vigor:
9.2.1. Grêmio PK Cables do Brasil (03.417.098/0001-75) , solidariamente à Sra. Cláudia Pacheco de Souza (XXX.963.299-XX) , pelo valor de R$ 58.909,20 a partir de 06/12/2007; e 
9.2.2 Grêmio PK Cables do Brasil (03.417.098/0001-75) , solidariamente Daniela Katia Vandresen (XXX.414.259-XX) , pelo valor de R$ 2.720,80, a partir de 6/12/2007 e R$ 8.500,00, a partir de 28/12/2007) . 
9.3. aplicar, individualmente, ao Grêmio Pk Cables do Brasil (03.417.098/0001-75) , à Sra. Claudia Pacheco de Souza (XXX.963.299-XX) e à Sra. Daniela Katia Vandresen (XXX.414.259-XX) , a multa prevista no art. 57 da Lei 8.443/1992 c/c o art. 267 do Regimento Interno, no valor, respectivamente, de R$ 8.000,00 (oito mil reais) , R$ 6.000,00 (seis mil reais) e R$ 1.000,00 (mil reais) , com a fixação do prazo de quinze dias, a contar das notificações, para comprovar, perante o Tribunal (art. 214, inciso III, alínea "a", do Regimento Interno) , o recolhimento das dívidas aos cofres do Tesouro Nacional, atualizadas monetariamente desde a data deste acórdão até a do efetivo recolhimento, se forem pagas após o vencimento, na forma da legislação em vigor;
9.4. autorizar, desde logo, nos termos do art. 28, inciso II, da Lei 8.443/1992, a cobrança judicial das dívidas caso não atendidas as notificações a que se referem as alíneas anteriores;
9.5. autorizar, desde logo, caso solicitado pelos responsáveis, e o processo não tenha sido remetido para cobrança judicial, o pagamento da dívida em até 36 (trinta e seis) parcelas mensais e consecutivas, nos termos do art. 26 da Lei 8.443/1992 c/c o art. 217 do Regimento Interno, fixando-se o vencimento da primeira parcela em 15 (quinze) dias, a contar do recebimento da notificação, e o das demais a cada mês, devendo incidir sobre cada valor mensal os correspondentes acréscimos legais, na forma prevista na legislação em vigor, sem prejuízo de alertar os responsáveis de que a falta de comprovação do recolhimento de qualquer parcela implicará o vencimento antecipado do saldo devedor; e
9.6. dar ciência desta deliberação ao Procurador-Chefe da Procuradoria da República no Estado do Paraná, nos termos do § 3º do art. 16 da Lei 8.443/1992 c/c o § 7º do art. 209 do Regimento Interno do TCU, para adoção das medidas que entender cabíveis.

Tomada de contas de responsabilidade de entidade privada sem fins lucrativos e suas dirigentes  face à não comprovação da efetiva realização do projeto cultural.

Primeira Câmara

Ministério da Cultura (atualmente no Ministério da Cidadania).

3. Responsáveis: Cláudia Pacheco de Souza (XXX.963.299-XX), Daniela Katia Vandresen (XXX.414.259-XX) e Grêmio Pk Cables do Brasil (03.417.098/0001-75).

13.1. Ministros presentes: Walton Alencar Rodrigues (Presidente), Benjamin Zymler, Bruno Dantas e Vital do Rêgo (Relator).
13.2. Ministro-Substituto presente: Weder de Oliveira.

VITAL DO RÊGO

Trata-se de tomada de contas especial instaurada pelo Ministério da Cultura, em desfavor das Sras. Cláudia Pacheco de Souza e Daniela Kátia Vandresen, bem assim do Grêmio PK Cables do Brasil, em decorrência da não comprovação da boa e regular aplicação dos recursos referentes ao Pronac 07-3914.
No âmbito da SecexTCE, foi elaborada a instrução à peça 56, a seguir transcrita com os ajustes de forma pertinentes, cujo encaminhamento foi encampado pelos dirigentes da unidade (peças 57/58) :
HISTÓRICO 
2.	O projeto Companhia de Teatro Amador do Grêmio PK Cables Brasil teve como proponente Grêmio PK Cables - Associação dos Funcionários da PK Cables e recebeu a chancela Pronac 07-3914. 
3.	O objetivo do projeto era a realização de oficinas de teatro voltadas a crianças, jovens e adolescentes, em número de aproximadamente 20 pessoas, abordando os seguintes aspectos: interpretação, expressão facial e corporal, técnicas de improvisação, leitura dinâmica, montagem de cenários, confecção de figurino, expressão vocal, noções básicas de direção e produção, montagem e produção de esquetes cênicas, itinerância das maquetes.
4.	O projeto foi aprovado em 17/8/2007, conforme Carta Circular de Aprovação de Projetos (peça 6, p. 59) .
5.	O valor captado foi de R$ 70.130,00, conforme os seguintes Recibos de Mecenato:
	Data
	Valor
	Peça

	6/12/2007
	61.630,00
	2, p. 64

	28/12/2007
	8.500,00
	2, p. 81

	Total
	70.130,00
	
6.	O Relatório de Execução 92/2015 - Passivo/G03/SEFIC/Minc (Peça 2, p. 101, Peça 6, p. 102) aponta que não foi possível verificar se o projeto obteve retorno social, concluindo que não foi comprovada a execução do objeto e objetivos e que não foram devidamente demonstradas as oficinas com crianças, adolescentes e jovens, nem montagem e produção de esquetes cênicas, itinerância das maquetes. Recomendou a reprovação do projeto, ressaltando que a análise técnica se ateve à pesquisa no sistema SALIC e documentação enviada com informações de inteira responsabilidade do proponente, visto a não ocorrência de fiscalização in loco apurativa ou preventiva para o referido projeto.
7.	Em seguida, o Laudo Final sobre a Prestação de Contas 385/C8/G3/Passivo/SEFIC/MinC (Peça 2, p. 102 e Peça 6, p. 104-105) recomendou a reprovação do projeto, pois, apesar de haver fotos de algumas apresentações, não houve comprovações de distribuição de ingressos, clipping, qualquer forma de constatação pelos beneficiários das ações culturais propostas nem da repercussão social pela imprensa local, e indica a qualificação do projeto como irregular, sugerindo a devolução de R$ 70.130,00.
8.	Foram enviadas as seguintes notificações aos responsáveis:
	a) Ofício 112/2015/SEFIC/PASSIVO/G03, de 11/6/2015 (Peça 2, p. 97) - Assunto: Diligência sobre prestação de contas, informando que a documentação enviada é insuficiente para a análise técnica e solicitando novos documentos.
	b) Comunicado 735/2015/G3/PASSIVO/SEFIC/MinC, de 1/5/2016 (peça 2, p. 107 e Peça 6, p. 110) , por meio do qual o Grêmio PK Cables - Associação dos Funcionários da PK Cables foi informado da reprovação da prestação de contas.
	c) Comunicado 739/2015/G3/PASSIVO/SEFIC/MinC, de 1/5/2016 (peça 2, p. 108 e Peça 6, p. 111) a Sra. Cláudia Pacheco de Souza (CPF: XXX.963.299-XX) , informando a reprovação das contas. 
	d) Edital de Notificação constante da Peça 2, p. 112-113 e da Peça 6, p. 115-116.
9.	O Relatório de TCE 38/2016, de 3/11/2016 (Peça 9) , concluiu que houve dano ao Erário no valor de R$ 70.130,00, sob a responsabilidade das Sras. Cláudia Pacheco de Souza, Daniela Kátia Vandresen e do Grêmio PK Cables do Brasil.
10.	A Controladoria-Geral da União pronunciou-se pela irregularidade das contas consoante exposto no Relatório de Auditoria, no Certificado de Auditoria e no Parecer do Dirigente, todos sob o número 423/2017 (Peça 1, p. 76-81) . Em seguida, a autoridade ministerial atestou haver tomado conhecimento das conclusões contidas nos mencionados documentos (Peça 1, p. 2) . 	Na instrução inicial (peça 11) , verificou-se a necessidade de realizar a citação dos responsáveis, da seguinte maneira:
21.	Diante do exposto, submetem-se os autos à consideração superior, propondo:
a) realizar a citação solidária das Sras.  Cláudia Pacheco de Souza (CPF: XXX.963.299-XX) , Daniela Kátia Vandresen (CPF: XXX.414.259-XX) e do Grêmio PK Cables do Brasil (CNPJ: 03.417.098/0001-75) , com fundamento nos arts. 10, § 1º, e 12, incisos I e II, da Lei 8.443/1992 c/c o art. 202, incisos I e II, do RI/TCU, para que, no prazo de quinze dias, apresentem alegações de defesa e/ou recolha aos cofres do Fundo Nacional de Cultura as quantias abaixo indicadas, atualizadas monetariamente a partir das respectivas datas até o efetivo recolhimento, na forma da legislação em vigor, em decorrência da não comprovação da boa e regular aplicação dos recursos captados para execução do Projeto Companhia de Teatro Amador do Grêmio PK Cables Brasil, Pronac 07-3914:
	Data
	Valor (R$) 

	6/12/2007 
	  61.630,00

	28/12/2007 
	    8.500,00

	TOTAL 
	70.130,00

                         Valor atualizado até 29/5/2018: R$ 128.351,93
11.		Em cumprimento ao pronunciamento da unidade técnica, assinado em 29/5/2018 (peça 19) , foram efetuadas as citações dos responsáveis, nos moldes adiante: 
 (...) 
12.		A Sra. Cláudia Pacheco de Souza apresentou, intempestivamente, suas alegações de defesa, constantes da peça 50.
13.		A Sra. Daniela Kátia Vandresen apresentou pedido de prorrogação de prazo (peça 28) , autorizado pelo Tribunal (peça 30) . A Sra. Ângela Evangelista de Oliveira dos Santos, representante do Grêmio PK Cables do Brasil, também compareceu aos autos e requisitou prorrogação de prazo (peça 49) , concedido pela unidade técnica (peça 51) . 	Todavia, transcorrido o prazo regimental, ambos permaneceram silentes, devendo ser considerados revéis, nos termos do art. 12, §3º, da Lei 8.443/1992.
EXAME TÉCNICO
Da validade das notificações
14.	 Preliminarmente, cumpre tecer breves considerações sobre a forma como são realizadas as comunicações processuais no TCU. A esse respeito, destacam-se o art. 179, do Regimento Interno do TCU (Resolução 155, de 4/12/2002) e o art. 4º, inciso III, § 1º, da Resolução TCU 170, de 30 de junho de 2004, in verbis:
Art. 179. A citação, a audiência ou a notificação, bem como a comunicação de diligência, farse-ão:
I - mediante ciência da parte, efetivada por servidor designado, por meio eletrônico, fac-símile, telegrama ou qualquer outra forma, desde que fique confirmada inequivocamente a entrega da comunicação ao destinatário;
II - mediante carta registrada, com aviso de recebimento que comprove a entrega no endereço do destinatário;
III - por edital publicado no Diário Oficial da União, quando o seu destinatário não for localizado
 (...) 
Art. 3º As comunicações serão dirigidas ao responsável, ou ao interessado, ou ao dirigente de órgão ou entidade, ou ao representante legal ou ao procurador constituído nos autos, com poderes expressos no mandato para esse fim, por meio de:
I - correio eletrônico, fac-símile ou telegrama;
II - servidor designado;
III - carta registrada, com aviso de recebimento;
IV - edital publicado no Diário Oficial da União, quando o seu destinatário não for localizado, nas hipóteses em que seja necessário o exercício de defesa".
Art. 4º. Consideram-se entregues as comunicações:
I - efetivadas conforme disposto nos incisos I e II do artigo anterior, mediante confirmação da ciência do destinatário;
II - realizadas na forma prevista no inciso III do artigo anterior, com o retorno do aviso de recebimento, entregue comprovadamente no endereço do destinatário;
III - na data de publicação do edital no Diário Oficial da União, quando realizadas na forma prevista no inciso IV do artigo anterior.
§ 1º O endereço do destinatário deverá ser previamente confirmado mediante consulta aos sistemas disponíveis ao Tribunal ou a outros meios de informação, a qual deverá ser juntada ao respectivo processo.
 (...) 
15.	Bem se vê, portanto, que a validade da citação via postal não depende de que o aviso de recebimento seja assinado pelo próprio destinatário da comunicação, o que dispensa, no caso em tela, a entrega do AR em "mãos próprias". A exigência da norma é no sentido de o Tribunal verificar se a correspondência foi entregue no endereço correto, residindo aqui a necessidade de certeza inequívoca. 
16.	 Não é outra a orientação da jurisprudência do TCU, conforme se verifica dos julgados a seguir transcritos:
São válidas as comunicações processuais entregues, mediante carta registrada, no endereço correto do responsável, não havendo necessidade de que o recebimento seja feito por ele próprio (Acórdão 3648/2013-TCU-Segunda Câmara, Relator Ministro JOSÉ JORGE) ;
É prescindível a entrega pessoal das comunicações pelo TCU, razão pela qual não há necessidade de que o aviso de recebimento seja assinado pelo próprio destinatário. Entregandose a correspondência no endereço correto do destinatário, presume-se o recebimento da citação. (Acórdão 1019/2008-TCU-Plenário, Relator Ministro BENJAMIN ZYMLER) ;
As comunicações do TCU, inclusive as citações, deverão ser realizadas mediante Aviso de Recebimento - AR, via Empresa Brasileira de Correios e Telégrafos, bastando para sua validade que se demonstre que a correspondência foi entregue no endereço correto. (Acórdão 1526/2007-TCU-Plenário, Relator Ministro AROLDO CEDRAZ) .
17.	A validade do critério de comunicação processual do TCU foi referendada pelo Supremo Tribunal Federal, nos termos do julgamento do MS-AgR 25.816/DF, por meio do qual se afirmou a desnecessidade da ciência pessoal do interessado, entendendo-se suficiente a comprovação da entrega do "AR" no endereço do destinatário:
EMENTA: AGRAVO REGIMENTAL. MANDADO DE SEGURANÇA. DESNECESSIDADE DE INTIMAÇÃO PESSOAL DAS DECISÕES DO TRIBUNAL DE CONTAS DA UNIÃO. ART. 179 DO REGIMENTO INTERNO DO TCU. INTIMAÇÃO DO ATO IMPUGNADO POR CARTA REGISTRADA, INICIADO O PRAZO DO ART. 18 DA LEI nº 1.533/51 DA DATA CONSTANTE DO AVISO DE RECEBIMENTO. DECADÊNCIA RECONHECIDA. AGRAVO IMPROVIDO.
O envio de carta registrada com aviso de recebimento está expressamente enumerado entre os meios de comunicação de que dispõe o Tribunal de Contas da União para proceder às suas intimações.
O inciso II do art. 179 do Regimento Interno do TCU é claro ao exigir apenas a comprovação da entrega no endereço do destinatário, bastando o aviso de recebimento simples.
18.	No caso vertente, a citação de cada um dos responsáveis se deu em endereços provenientes de pesquisas de endereços realizadas pelo TCU (vide parágrafo 11 acima) , de forma bastante zelosa, porquanto, devido ao insucesso de realizar a citação em endereços constantes nos sistemas CPF e CNPJ da Receita, buscou-se a notificação em endereços provenientes de sistemas públicos (TSE e Renach) e das bases de dados do próprio TCU. A entrega dos ofícios citatórios nesses endereços ficou comprovada. Ainda, todos os responsáveis compareceram aos autos (itens 12 e 13 acima) , demonstrando mais uma vez a efetividade da comunicação realizada.
Da revelia da Sra. Daniela Kátia Vandresene e do Grêmio PK Cables do Brasil
19.	 Nos processos do TCU, a revelia não leva à presunção de que seriam verdadeiras todas as imputações levantadas contra os responsáveis, diferentemente do que ocorre no processo civil, em que a revelia do réu opera a presunção da verdade dos fatos narrados pelo autor. Dessa forma, a avaliação da responsabilidade do agente não pode prescindir da prova existente no processo ou para ele carreada. 
20.	 Ao não apresentar sua defesa, o responsável deixou de produzir prova da regular aplicação dos recursos sob sua responsabilidade, em afronta às normas que impõem aos gestores públicos a obrigação legal de, sempre que demandados pelos órgãos de controle, apresentar os documentos que demonstrem a correta utilização das verbas públicas, a exemplo do contido no art. 93 do Decreto-Lei 200/67: "Quem quer que utilize dinheiros públicos terá de justificar seu bom e regular emprego na conformidade das leis, regulamentos e normas emanadas das autoridades administrativas competentes." 
21.	Mesmo as alegações de defesa não sendo apresentadas, considerando o princípio da verdade real que rege esta Corte, procurou-se buscar, em manifestações dos responsáveis na fase interna desta Tomada de Contas Especial, se havia algum argumento que pudesse ser aproveitado a seu favor. 
22. Importante recordar que o projeto "Companhia de Teatro Amador do Grêmio PK Cables Do Brasil" (Pronac 07-3914) foi autorizado pela Portaria 442, de 16/08/2007, publicada no DOU de 17/8/2007, permitindo uma captura de R$ 70.719,00 (peça 2, p. 60) , vigendo de 17/8/2007 a 31/12/2009 (peça 9, p. 1) .
23.	O projeto tinha como objetivo a "Realização de oficinas de teatro voltadas a crianças, jovens e adolescentes, em número de aproximadamente 20 pessoas, abordando os seguintes aspectos: interpretação, expressão facial e corporal, técnicas de improvisação, leitura dinâmica, montagem de cenários, confecção de figurino, expressão vocal, noções básicas de direção e produção, montagem e produção de esquetes cênicas, intinerância das maquetes" (peça 2, p. 101) .
24.	No Relatório de Execução 92/2015 - PASSIVO/G03/SEFIC/MinC (peça 2, p. 101) , o Ministério da cultura apontou que o parceiro privado apresentou diversos documentos a título de prestação de contas: comunicado de mecenato, conciliação bancária, relatório de execução de receitas e despesas, relatório final de prestação de contas, relação de pagamentos e extratos bancários;
25.	 Todavia, ao examiná-los, o MinC concluiu que a entidade não conseguiu apresentar documentos que evidenciassem o atingimento dos objetos, conforme Laudo Final sobre a Prestação de Contas 385/C8/G3/Passivo/SEFIC/MinC (peça 2, p. 102) , do qual se transcreve parte da análise:
O parecer da Análise Técnica (fl.348) reprovou o projeto por entender que são insuficientes os documentos enviados pelo proponente para comprovar o atingimento dos objetivos e do objeto do projeto cultural. Apesar de terem sido apresentadas diversas fotos de apresentações realizadas (fls; 327-342) , conforme consta nos autos do processo, não houve comprovações de distribuição de ingressos, clipping, qualquer forma de constatação pelos beneficiários das ações culturais propostas nem da repercussão social pela imprensa local. Foi dada a oportunidade de manifestação por meio de diligência (fl. 344) que não obteve resposta (grifei) .
26.	De acordo com a Portaria MinC 86, de 26 de agosto de 2014, Art. 6°, Inciso III, "a" e "c":
Art. 6º - A prestação de contas do projeto cultural será considerada:
	III - reprovada, nas hipóteses de:
	a) omissão no dever de prestar contas;
	b) desvio da finalidade originalmente aprovada;
	c) não atingimento dos objetivos aprovados; (grifei) 
27.	 Assim, tendo em vista esta previsão, verifica-se que ser correta a reprovação da prestação de contas pelo órgão repassador, assim como o pedido de restituição ao erário dos valores captados.
28.	 Quanto à responsabilidade, cabe mencionar o Acórdão 2763/2011-TCU-Plenário, rel. AUGUSTO SHERMAN, o qual firmou entendimento, posteriormente fixado na Súmula TCU 286, no sentido de que, na hipótese em que a pessoa jurídica de direito privado seja convenente e beneficiária de transferências voluntárias de recursos públicos da União, tanto a entidade privada como os seus dirigentes atuam como gestores públicos e devem comprovar a regular aplicação dos recursos públicos.
29.	Da análise dos autos verifica-se que ocuparam o cargo de dirigente (presidente) da organização as seguintes pessoas:
	a) Cláudia Pacheco de Souza: 29/1/2008 a 29/1/2010 (peça 2, p. 79-80) .
	b) Daniela Kátia Vandresen: assina documento como presidente da organização em 17/12/2009 (peça 2, p. 85) .
30. Assim, demonstra-se que os responsáveis pela não comprovação da boa e regular aplicação dos recursos repassados por forca do Pronac 07-3914 são a entidade beneficiada, Grêmio PK Cables do Brasil, e suas dirigentes no período de execução do projeto, Sras. Cláudia Pacheco de Souza e Daniela Kátia Vandresen.
31.	 Por todo o exposto, verifica-se que não é possível afastar a responsabilidade da Sra. Daniela Kátia Vandresene e do Grêmio PK Cables do Brasil no caso em análise. Como também não se manifestaram na fase interna, não há, assim, argumento adicional que possa ser analisado em seu favor. Ainda, as alegações de defesa trazidas pela Sra. Cláudia Pacheco de Souza também não conseguiram suprir as irregularidades apontadas.
32.	Vale ressaltar que a pretensão punitiva do TCU, conforme Acórdão 1441/2016-TCU-Plenário, que uniformizou a jurisprudência acerca dessa questão, subordina-se ao prazo geral de prescrição indicado no art. 205 do Código Civil, que é de 10 anos, contado da data de ocorrência da irregularidade sancionada, nos termos do art. 189 do Código Civil, sendo este prazo interrompido pelo ato que ordenar a citação, a audiência ou a oitiva do responsável. Conforme ofício à peça 2, p. 87, a vigência do projeto foi prorrogada até o dia 31/12/2010.  A IN STN 1/1997, aplicada ao caso de forma análoga, prevê que as contas sejam apresentadas em até sessenta dias do término da execução de um convênio. Desta forma, o prazo final para apresentar as contas era 28/2/2011 e o ato de ordenação da citação ocorreu em 29/5/2018 (peça 19) , não tendo ocorrido a prescrição.
33.	Em se tratando de processo em que a parte interessada não se manifestou acerca das irregularidades imputadas, não há elementos para que se possa efetivamente aferir e reconhecer a ocorrência de boa-fé na conduta dos responsáveis, podendo este Tribunal, desde logo, proferir o julgamento de mérito pela irregularidade das contas, conforme nos termos dos §§ 2º e 6º do art. 202 do Regimento Interno do TCU. (Acórdão 2064/2011-TCU-Primeira Câmara (relator: Ubiratan Aguiar) , 6.182/2011-TCU-1a Câmara (relator: Weber de Oliveira) , 4.072/2010-TCU-1a Câmara (Relator: Valmir Campelo) , 1.189/2009-TCU-1a Câmara (Relator: Marcos Bemquerer) , 731/2008-TCU-Plenário (Relator: Aroldo Cedraz) .
35.	Dessa forma, a Sra. Daniela Kátia Vandresene e o Grêmio PK Cables do Brasil devem ser considerados revéis, nos termos do art. 12, § 3º, da Lei 8.443/1992, devendo as contas serem julgadas irregulares, condenando-os solidariamente ao débito apurado e ao pagamento da multa prevista no art. 57 da Lei 8.443/1992.
Das alegações de defesa da Sra. Cláudia Pacheco de Souza
36.	 Passa-se a seguir a descrever cada argumento apresentado nas alegações de defesa do responsável seguida de suas respectivas análises.
Argumento:
37.	Em suas alegações de defesa, inicialmente, a responsável argumenta que a irregularidade impugnada se trata "de uma simples irregularidade formal, que aliás, é passível de nulidade somente quando lesiva ao erário público" (peça 50, p. 1) .
Análise:
38.	 Não se acata o argumento trazido pela responsável, uma vez que o dever de prestar contas, demonstrando a boa e regular aplicação dos recursos federais está previsto no parágrafo único do art. 70 da Constituição Federal, bem como em outros normativos infraconstitucionais, como o Decreto-Lei 200/1967, não se tratando de mera irregularidade formal, mas sim de grave infração às normas regulamentares.
Argumento:
39.	Alega também que "estamos diante de um ato de prestação de contas, que não subjaz qualquer lesão ao erário que justifique a presente em face da notificada" e que "as atividades relacionadas ao processo não conferem qualquer traço sobre o prejuízo, apenas traz o levantamento de questões formais, das quais somente a própria empresa pode comprovar" (peça 50, p. 3) (grifei) .
40.	Informa que "ressalta-se então a importância de considerar-se todos os elementos formadores do ato administrativo, a fim de que a notificada não seja punida ou condenada pelo simples fato de ocupar o cargo de diretora" (peça 50, p. 4) (grifei) . Ressalta que ocupava apenas o cargo de diretora da organização (peça 50, p. 4) .
Análise:
41.	O entendimento desta Corte de Contas (explanado pelo Acórdão 2763/2011-TCU-Plenário, rel. AUGUSTO SHERMAN, posteriormente fixado na Súmula TCU 286) no sentido de que, na hipótese em que a pessoa jurídica de direito privado seja convenente e beneficiária de transferências voluntárias de recursos públicos da União, tanto a entidade privada como os seus dirigentes atuam como gestores públicos e devem comprovar a regular aplicação dos recursos públicos.
42.	 Conforme demonstrado em exame prévio (item 28 a 30 acima) , a responsável ocupava o cargo de dirigente da organização, sendo também responsável pela demonstração da correta aplicação dos recursos, em consonância com a jurisprudência deste Tribunal, não se acatando a sua alegação.
Argumento:
43.	 Segue sua defesa narrando que não pode ser responsabilizada por esta Corte de Contas, pois agiu com suporte na equipe administrativa, e apenas assinava os documentos relativos ao projeto, sem conhecimento do conteúdo destes (peça 50, p. 2) :
Em determinadas ocasiões a notificada assinava documentos conforme eram solicitados sem tomar conhecimento concreto do conteúdo, quando eram realizados eventos diferenciados, ou seja, eventos para a comunidade, porém, a notificada trabalhava na área de produção da empresa, e não questionava tais documentações, ou valores, solicitações, postergações de prestação de contas, pois, trabalhou por muitos anos na empresa e confiava cegamente na equipe administrativa, quando solicitava sua assinatura para qualquer documentação.
A notificada nunca imaginou a ocorrência a esta explanada, pois, não obteve acesso a valores que não fossem dos associados ao grêmio.
A notificada possuía intensa responsabilidade na área pela qual laborava, no setor de produção e não era possível a leitura da documentação pelas quais a empresa solicitava sua assinatura, sem que a notificada obtivesse conhecimento pelo funcionamento nesse ponto, e na questão burocrática e administrativa da empresa, uma vez que o presidente do Grêmio era a pessoa a qual ocupava o cargo de gerente da contabilidade da empresa, sendo que todos os trâmites eram repassados a este, o qual posicionava com seu consentimento (grifei) .
Análise:
44.	A responsável, ao ocupar o cargo de presidente do Grêmio, assume também o papel de gestora dos recursos públicos que forem confiados à organização. Desta forma, não cabe sua alegação de que apenas assinava os documentos, sem conhecimento de seu conteúdo.
45.	 Este Tribunal possui entendimento firmado (Acórdão 2806/2014-TCU-Plenário, 2871/2014-TCU-Plenário, 2904/2014-TCU-Plenário, 341/2015-TCU-Plenário e 1001/2015-TCU-Plenário) no sentido de que a responsabilidade do gestor não é afastada nesse caso, pois a ele cabe a decisão sobre a prática do ato administrativo eventualmente danoso ao erário. O fato de ter agido com respaldo em pareceres técnicos e/ou jurídicos não tem força para impor ao administrador a prática de um ato manifestamente irregular, uma vez que a ele cabe, em última instância, decidir sobre a conveniência e a oportunidade de praticar atos administrativos, principalmente os concernentes a contratações, que vão gerar pagamentos.
46.	O fato de o administrador seguir pareceres técnicos e jurídicos não significa que os atos praticados não serão reprovados pelo Tribunal. Em regra, pareceres técnicos e jurídicos não vinculam os gestores, os quais têm obrigação de analisar a correção e a suficiência do conteúdo desses documentos.
Argumento:
47.	Argumentando que não houve dolo de lesar o erário se sua parte no âmbito do projeto, visto que "ocupava apenas um cargo, não sendo possível verificar a vontade livre e consciente de causar dano, ou enriquecimento ilícito de quem quer que seja" (peça 50, p. 5) .
Análise:
48.	Quanto a este ponto, informa-se que "a responsabilidade perante o TCU é de natureza subjetiva, caracterizada pela presença de simples culpa stricto sensu, prescindindo de evidenciação de conduta dolosa, má-fé ou enriquecimento indevido do gestor" (Acórdão 827/2019-TCU-Segunda Câmara Relatoria Ministra ANA ARRAES) , não se acatando o argumento da responsável.
Argumento:
49.	Finaliza sua defesa requisitando que o Tribunal verifique "a conduta do responsável pela empresa PK CABLES DO BRASIL, na intenção de abrir o Grêmio e realizar os serviços destinados" e requerendo a "a intimação do representante da empresa PK CABLES DO BRASIL, para que responda a presente" (peça 50, p. 5) .
Análise:
50.	 Nega-se o pedido da responsável, uma vez que não cabe ao TCU determinar, a pedido do responsável, a realização de diligência, perícia ou inspeção para a obtenção de provas, uma vez que constitui obrigação da parte apresentar os elementos que entender necessários para a sua defesa (Acórdão 3343/2019-TCU-Primeira Câmara, Embargos de Declaração, Relator Ministro-Substituto Augusto Sherman) .
51.	 Conclui-se que as alegações de defesa apresentadas, assim, não elidem as irregularidades apontadas à responsável.
52.	 Não havendo nos autos elementos que possam atestar a boa-fé da Sra. Cláudia Pacheco de Souza, devem ser rejeitadas as suas alegações de defesa, devendo as contas serem julgadas irregulares, condenando-a solidariamente com os demais responsáveis ao débito apurado e ao pagamento da multa prevista no art. 57 da Lei 8.443/1992.
CONCLUSÃO
53.	Diante da revelia da Sra. Daniela Kátia Vandresen (CPF: XXX.414.259-XX) e do Grêmio PK Cables do Brasil (CNPJ: 03.417.098/0001-75) , e inexistindo nos autos elementos que permitam concluir pela ocorrência de boa-fé ou de outros excludentes de culpabilidade nas condutas de seus dirigentes, propõe-se que suas contas sejam julgadas irregulares e que sejam condenados em débito.
54.	Em face da análise realizada no exame técnico, propõe-se rejeitar as alegações de defesa da Sra. Cláudia Pacheco de Souza (CPF: XXX.963.299-XX) já que não foram suficientes para afastar as irregularidades impugnadas, tampouco reduzir o débito apurado, devendo suas contas ser julgadas irregulares, condenando-a ao débito apurado, solidariamente com os demais responsáveis.
55.	Propõe-se também aplicar a todos os responsáveis a multa prevista no art. 57 da Lei 8.443/1992.
PROPOSTA DE ENCAMINHAMENTO 
56.	 Diante do exposto, submetemos os autos à consideração superior, propondo ao Tribunal:
	a) considerar revéis a Sra. Daniela Kátia Vandresen (CPF: XXX.414.259-XX) e o Grêmio PK Cables do Brasil (CNPJ: 03.417.098/0001-75) , dando-se prosseguimento ao processo, com fulcro no art. 12, § 3º, da Lei n. 8.443/92;
	b) rejeitar as alegações de defesa da Sra. Cláudia Pacheco de Souza (CPF: XXX.963.299-XX;
	c) julgar irregulares, nos termos dos arts. 1º, inciso I, 16, inciso III, alíneas "b" e "c", § 2º, da Lei 8.443/1992 c/c os arts. 19 e 23, inciso III, da mesma Lei, e com arts. 1º, inciso I, 209, incisos II e III, 210 e 214, inciso III, do Regimento Interno/TCU, as contas do Grêmio PK Cables do Brasil (CNPJ: 03.417.098/0001-75) , da Sra. Cláudia Pacheco de Souza (CPF: XXX.963.299-XX) e da Sra. Daniela Kátia Vandresen (CPF: XXX.414.259-XX) , presidentes da entidade, condenando-os ao pagamento da importância a seguir especificada, atualizada monetariamente e acrescida dos juros de mora, calculada a partir da data discriminada até a data do efetiva quitação do débito, fixando-lhe o prazo de quinze dias, para que comprovem, perante o Tribunal, o recolhimento das referidas quantias ao Fundo Nacional de Cultura, nos termos do art. 23, inciso III, alínea "a", da citada lei;
	Data de ocorrência
	Valor Histórico (R$) 

	6/12/2007
	61.630,00

	28/12/2007
	8.500,00

 	d) aplicar, individualmente, ao Grêmio PK Cables do Brasil (CNPJ: 03.417.098/0001-75) , à Sra. Cláudia Pacheco de Souza (CPF: XXX.963.299-XX) e à Sra. Daniela Kátia Vandresen (CPF: XXX.414.259-XX) , a multa prevista no art. 57 da Lei 8.443/1992 c/c o art. 267 do RI/TCU, fixando-lhe o prazo de quinze dias, a contar da notificação, para que comprove, perante o Tribunal (art. 214, III, a, do Regimento Interno do TCU) , o recolhimento da dívida aos cofres do Tesouro Nacional, atualizada monetariamente desde a data do acórdão que vier a ser proferido por este Tribunal até a do efetivo recolhimento, se pagas após o vencimento, na forma da legislação em vigor;
	e) autorizar, desde logo, a cobrança judicial das dívidas, caso não atendidas a notificação, na forma do disposto no art. 28, inciso II, da Lei 8.443/1992;
	f) autorizar também, desde logo, se requerido, com fundamento no art. 28, inciso I, da Lei 8.443, de 1992 c/c o art. 217, §§ 1º e 2º do Regimento Interno, o parcelamento da dívida em até 36 parcelas, incidindo sobre cada parcela, corrigida monetariamente, os correspondentes acréscimos legais fixando- lhe o prazo de quinze dias, a contar do recebimento da notificação, para comprovar perante o Tribunal o recolhimento da primeira parcela, e de trinta dias, a contar da parcela anterior, para comprovar os recolhimentos das demais parcelas, devendo incidir sobre cada valor mensal, atualizado monetariamente, os juros de mora devidos, no caso do débito, na forma prevista na legislação em vigor, alertando os responsáveis de que a falta de comprovação do recolhimento de qualquer parcela importará o vencimento antecipado do saldo devedor, nos termos do § 2º do art. 217 do Regimento Interno deste Tribunal;
	g) enviar cópia do Acórdão a ser prolatado, bem como do Relatório e do Voto que o fundamentarem ao Procuradoria da República no Estado do Paraná, nos termos do § 3º do art. 16 da Lei 8.443/1992 c/c o § 7º do art. 209 do Regimento Interno do TCU, para adoção das medidas cabíveis;
	h) enviar cópia do Acórdão que vier a ser proferido ao Ministério da Cidadania e aos responsáveis, para ciência, informando que a presente deliberação, acompanhada do Relatório e do Voto que a fundamenta, está disponível para a consulta no endereço www.tcu.gov.br/acordaos, além de esclarecer que, caso requerido, o TCU poderá fornecer sem custos as correspondentes cópias, de forma impressa.
O Ministério Público junto ao TCU, nos autos representado pelo Procurador Marinus Eduardo De Vries Marsico, manifestou-se de acordo com a proposta da unidade técnica (peça 59) .
	É o relatório.

Márcio Eduardo Moro (OAB/PR 41.303) e Hélio da Silva Chin Lemos (OAB/PR 63.443).

Procurador Marinus Eduardo De Vries Marsico.

TOMADA DE CONTAS ESPECIAL. AUSÊNCIA DE COMPROVAÇAO DA REGULAR APLICAÇAO DE RECURSOS FEDERAIS CAPTADOS. CITAÇÃO. REVELIA. DÉBITO. MULTA.

TOMADA DE CONTAS ESPECIAL (TCE)

Secretaria de Controle Externo de Tomada de Contas Especial (SecexTCE).

Em exame, tomada de contas especial de responsabilidade do Grêmio PK Cables do Brasil, e suas ex-presidentes, Sras. Cláudia Pacheco de Souza e Daniela Kátia Vandresen, em decorrência da não comprovação da boa e regular aplicação dos recursos referentes ao Pronac 07-3914, relativo ao projeto Companhia de Teatro Amador, autorizado pelo então Ministério da Cultura em 16/08/2007.
O referido projeto consistia na realização de oficinas de teatro voltadas a crianças, jovens e adolescentes, em número de aproximadamente 20 pessoas, abordando os seguintes aspectos: interpretação, expressão facial e corporal, técnicas de improvisação, leitura dinâmica, montagem de cenários, confecção de figurino, expressão vocal, noções básicas de direção e produção, montagem e produção de esquetes cênicas e itinerância das maquetes.
O valor global captado foi de R$ 70.130,00 (R$ 61.630,00, em 6/12/2007; e R$ 8.500,00, em 28/12/2007) e a prestação de contas foi reprovada pois, segundo o Ministério da Cultura, apesar de haver fotos de algumas apresentações, não houve comprovação da distribuição de ingressos, confecção de clipping e de qualquer forma de constatação das ações culturais propostas nem da repercussão social pela imprensa local.
No âmbito deste Tribunal, foi feita a citação dos responsáveis, mas apenas a Sra. Cláudia Pacheco de Souza apresentou alegações de defesa. Os demais permaneceram silentes, tornando-se, portanto, revéis, nos termos do art. 12, § 3º, da Lei 8443/1992.
A SecexTCE entendeu que a defesa apresentada pela Sra. Claudia Souza não foi suficiente para comprovar a boa aplicação dos recursos captados.
Para o órgão instrutivo, a alegação de que a aludida senhora tenha agido com suporte na equipe administrativa e apenas assinava os documentos relativos ao projeto, sem conhecimento de seus conteúdos, não é suficiente para afastar sua responsabilidade, tendo em vista que ocupava o cargo de dirigente da organização, sendo responsável pela demonstração da correta aplicação dos recursos, em consonância com a jurisprudência deste Tribunal.
Ademais, asseverou que o dever de prestar contas com a demonstração da regular aplicação dos recursos não se constitui em ato formal, como alegou a responsável, mas sim em imperativo constitucional e legal, cuja inexistência se configura grave infração às normas.
Desta forma, a SecexTCE propôs que as contas de todos os responsáveis sejam julgadas irregulares, com suas condenações em débito e a aplicação da multa do art. 57 da Lei 8.443/1992. O Ministério Público junto a este Tribunal endossou a análise e o encaminhamento da unidade técnica.
Acolho o desfecho sugerido. 
Segundo o plano de trabalho, a proponente se comprometeu a realizar no segundo semestre de 2007, as seguintes ações: dar ampla divulgação do projeto na comunidade (cartazes, folder, banner e convites) ; confeccionar material didático e clipping; realizar oficinas, montar espetáculos, confeccionar cenários e figurinos; locar equipamentos de sonorização e de iluminação; realizar oficinas de teatros que culminariam em cinco apresentações; e fazer registros fotográficos (peça 2, p. 7 e 46 e 48) . A proposta, de 27/3/2007, foi assinada pelo então presidente do Grêmio, Sr. Márcio Luciano Alves Ferreira (876.077.309-97) , tendo sido autorizada em 19/7/2007.
Em 2007 não foi realizada qualquer ação porque os recursos somente foram captados no final do referido exercício (peça 2, p. 64/67, 70 e 81) . Assim, o prazo de captação e de execução do projeto foi prorrogado até 31/12/2009.
Em janeiro de 2008, assumiu a presidência do Grêmio a Sra. Claudia Souza (peça 2, p. 79) e, em junho de 2008, a aludida senhora relacionou ao Ministério da Cultura as ações a serem realizadas ao longo de 2008, no âmbito do projeto. 
Em dezembro de 2009, nova prorrogação de prazo para execução do projeto foi solicitada pela Sra. Daniela Kátia Vandresen, identificada como nova presidente do Grêmio (peça 2, p.84/85) . Assim, o prazo de execução do projeto foi prorrogado até 31/12/2010 (peça 2, p. 85/86) .
A prestação de contas, de janeiro/2011, encontra-se assinada por pessoa não identificada (peça 2, p. 91/96) . A relação de pagamento discrimina despesas realizadas a partir de dezembro de 2008 até dezembro de 2010 (peça 2, p. 92) .
Todavia, não obstante as despesas relacionadas na referida relação de pagamentos, a prestação de contas enviada não permitiu que fosse comprovada a efetiva realização das oficinas e dos espetáculos, nem sua divulgação, ante a ausência de documentos a exemplo de cópia de clipping, folders, banners, lista de presença dos alunos, declaração de monitores/professores, vídeos, mídias espontâneas, locais de realização e público atingido/comunidades beneficiadas. Apesar de ter sido solicitada à proponente tal documentação pelo Ministério da Cultura, não foram encaminhados.
No âmbito deste Tribunal, após as citações feitas, também não foram trazidos quaisquer documentos que comprovassem a efetiva execução do objeto pactuado, de modo que se mostra pertinente o encaminhamento sugerido pela unidade técnica.
Considero também que não há qualquer inconsistência quanto às responsabilidades pelo dano apurado. Conforme bem registrou a SecexTCE, nos termos do entendimento firmado por intermédio do Acórdão 2763/2011-TCU-Plenário, posteriormente fixado na Súmula TCU 286, na hipótese em que a pessoa jurídica de direito privado e seus administradores derem causa a dano ao erário na execução de avença celebrada com o poder público federal com vistas à realização de uma finalidade pública, incide sobre ambos a responsabilidade solidária pelo dano.
Dessa forma, tendo sido as senhoras arroladas nestes autos na condição de dirigentes máximas da entidade proponente do projeto cultural por ocasião de sua execução, a ambas recai a responsabilidade pela comprovação da regularidade na aplicação dos recursos captados no objeto acordado, em solidariedade com a entidade.
Todavia, entendo que as referidas senhoras devem responder apenas pelas quantias executadas em seus respectivos períodos de gestão. Assim, proporcionalmente, cabe à Sr. Claudia Souza o valor de R$ 58.909,20 (84% do valor total captado) , com incidência dos acréscimos legais a partir de 6/12/2007; e à Sra. Daniela Vandresen, R$ 11.220,80 (R$ 2.720,80, a partir de 6/12/2007 e R$ 8.500,00, a partir de 28/12/2007) . 
Por fim, no caso em exame, não ocorreu a prescrição da pretensão punitiva, uma vez que as irregularidades sancionadas ocorreram entre dezembro de 2008 a dezembro de 2010, e o ato de ordenação da citação ocorreu em 29/5/2018, portanto, menos de 10 anos entre as irregularidades e a citação, conforme Acórdão 1441/2016-TCU-Plenário. 
Ante o exposto, VOTO para que o Tribunal de Contas da União aprove o acórdão que submeto a este Colegiado.
TCU, Sala das Sessões Ministro Luciano Brandão Alves de Souza, em 22 de setembro de 2020.
Ministro VITAL DO RÊGO 
Relator